【裁判字號】    89,訴,808
【裁判日期】    891219
【裁判案由】    清償借款
【裁判全文】
臺灣屏東地方法院民事判決  八十九年度訴字第八○八號
    原      告  彰化商業銀行股份有限公司東港分行
                              .
    法定代理人  丁○○      住.
    訴訟代理人  乙○○      住.
                洪耀宗律師
    被      告  甲○○      住.
                丙○○      住.
    右二人共同
    訴訟代理人  楊申田律師
右當事人間請求清償借款事件，本院判決如左：
    主    文
被告應連帶給付原告新台幣貳佰壹拾柒萬陸仟參佰伍拾玖元，及自民國八十六年十一
月五日起至清償日止，按年息百分之十點三五計算之利息，並自民國八十七年六月五
日起至清償日止，逾期在六個月內者，按上開利率百分之十，逾期超過六個月者，按
上開利率百分之二十計算之違約金。
訴訟費用由被告連帶負擔。
    事    實
甲、原告方面：
一、聲明：如主文所示。
二、陳述：
 （一）被告甲○○於民國八十三年三月四日，邀其餘被告丙○○為連帶保證人，向
       原告借款新台幣（下同）二百三十萬元（以下稱系爭借款），並提供其所有
       坐落屏東縣東港鎮○○○段二五三之一一地號及坐落其上之建物建號四五三
       號之房屋（以下稱前揭土地及建物）共同設定本金最高限額三百一十六萬元
       之抵押權予原告以為借款債權之擔保。借款期限二十年，約定利息按年息百
       分之十點三五計算，遲延清償時，除仍按上開利率計息外，逾期在六個月內
       者，按上開利率百分之十，逾期超過六個月者，按上開利率百分之二十計算
       違約金。詎被告甲○○自八十六年十一月五日起即無依約繳付本息，尚欠本
       金二百十七萬陸仟三百五十九元，迭經催討無效，依約定事項第三條第一項
       約定，被告任何一宗債務不按期攤還本息時，即喪失期限利益，視為全部到
       期，被告甲○○係借款人，被告丙○○係連帶保證人，爰依消費借貸關係及
       連帶保證關係，請求被告負連帶給付責任，為此提起本件訴訟。
 （二）對被告抗辯之陳述：並無同意被告甲○○與訴外人郭錦娟間關於系爭借款之
       債務承擔，未曾收過被告甲○○通知由許郭錦娟債務承擔之書面，亦無見過
       其二人間就前開抵押權之標的之不動產買賣契約書，借據上無約定繳息之方
       式，被告借據上帳號與放款分類明細表收息帳號均相同，表示被告均利用該
       帳號繳息。因遲繳利息之客戶甚眾，因此並無均對客戶發催繳息通知，僅部
       份為催繳通知。雖由許郭錦娟繳納八十三年六月起至八十六年十一月四日止
       之利息，系爭借款之利息繳款名義人仍為被告甲○○，帳號亦為被告甲○○
       借據上之一００九六七號帳戶，並無證據可證明原告承認被告甲○○與第三
       人許郭錦娟間之債務承擔。又被告甲○○就提供設定抵押權之不動產雖移轉
       所有權予許郭錦娟，並無因之免除借款人之清償責任。且當初亦無退還扣繳
       利息返還被告甲○○，亦無對許郭錦娟實行抵押權。
三、證據：提出借據、授信約定書、催收款項帳卡、放款帳戶資料表、他項權利證明
    書、抵押權設定契約書各一份（均影本）、戶籍謄本一份為證。
乙、被告方面：
  一、聲明：原告之訴駁回。
  二、陳述：本件借款債務因將前揭土地及建物等不動產出賣予訴外人許郭錦娟而約
      定由第三人許郭錦娟承擔系爭借款之債務，於八十三年六月七日所訂立之買賣
      契約書第三點所載可明，且系爭借款被告繳息至八十三年五月，自八十三年六
      月起至八十六年十月均由許郭錦娟繳付本息，雖借款人名義未變更，但因當初
      委託代書處理並不知須為名義變更之手續，八十三年六月時被告甲○○曾被原
      告扣款本息一次且經原告返還，當初曾與訴外人許昌賢共同到原告銀行向原告
      銀行之職員趙卿伶表示建物因出售予許郭錦娟而由其承擔債務，當時原告之職
      員並無對其表示要提出名義人變更之聲請，因此才會將另件胞姐所借款之扣款
      之金額並返還，原告已知該債務承擔之事實，因之後來約半年被告均無收受原
      告催繳利息之通知，原告均是向債務承擔人催繳利息，當時催繳之人係訴外人
      許華福，現無任職原告銀行。當初繳款係利用彰化商業銀行東港分行0000
      --00--00000之二００號帳戶扣款。如第三人與債務人約明承擔債務者
      ，於通知債權人經其同意時，債務移轉於第三人，而債權人於受通知後逕向該
      第三人請求清償者，即應認為已有同意。原告既均向第三人催繳利息，且自八
      十六年十一月五日起至本件支付命令聲請前，被告甲○○均無收受過原告任何
      催繳利息之通知，可認定原告就系爭借款同意承認第三人之債務承擔，而被告
      丙○○係連帶保證人知本件債務承擔而不同意繼續為第三人保證，應亦免除其
      連帶保證人之責任。被告因第三人債務承擔之結果，對系爭借款已無清償義務
      ，原告提起本訴即屬無理由。
  三、證據：提出買賣契約書、彰化商業銀行活期儲蓄存款存摺、放款利息收據各一
      份（均影本）為證，並聲請訊問證人趙卿伶、許昌賢、許華福。
      理  由
一、本件兩造對系爭借款之成立生效及被告甲○○尚積欠本金二百十七萬六千三百五
    十九元並自八十六年十一月四日起未按期繳納利息，以及被告甲○○將前揭土地
    及建物出賣予第三人許郭錦娟並於八十三年六月七日訂立不動產買賣契約等事實
    均無爭執，自堪信為真實。
二、其次本件原告主張被告甲○○於八十三年三月四日向其借款二百三十萬元，約定
    利息按年息百分之十點三五計算，借款期限二十年，嗣經繳納本息至八十六年十
    一月四日後，即未再按約繳納本息，尚欠二百一十七萬六千三百五十九元未清償
    ，依照兩造契約之約定，遲延清償時，全部借款視為到期，除仍按上開利率繳付
    利息外，逾期在六個月內者按上開利率百分之十，逾期超過六個月者，按上開利
    率百分之二十計算違約金，雖被告甲○○將不動產移轉所有權於訴外人許郭錦娟
    ，並約定由許郭錦娟承擔系爭借款之債務，但原告未受通知亦無因訴外人代為繳
    納利息即應認原告承認被告甲○○與第三人債務承擔之事實，本件被告尚未卸免
    連帶清償系爭借款之責等語。被告甲○○則以系爭借款已由第三人許郭錦娟債務
    承擔，且原告自八十三年六月起均無對被告甲○○發催繳利息之通知，利息均由
    第三人許郭錦娟繳納，未繳時原告亦係向第三人許郭錦娟之配偶許昌賢為催繳通
    知，原告已知本件債務承擔之事實並承認之，以發生債務承擔之效力，被告洪麗
    芳知悉第三人許郭錦娟對系爭借款為債務承擔而不願繼續為第三人許郭錦娟擔任
    連帶保證人，系爭借款既已由第三人許郭錦娟債務承擔且為原告知悉並承認，被
    告已無清償義務等語資為抗辯。是本件主要爭點厥為被告甲○○與第三人許郭錦
    娟之債務承擔約定究否已經債權人即原告之同意，而生債務承擔之效力？
三、按第三人與債務人訂立契約承擔其債務者，非經債權人承認，對於債權人不生效
    力，民法第三百零一條定有明文。
四、本件被告主張已將前揭土地及建物出賣予第三人許郭錦娟，並約定由許郭錦娟承
    擔系爭借款之債務，且告知原告，原告知悉上情且均向第三人催繳利息而已承認
    該債務承擔等情，固據其提出不動產買賣契約書、並舉證人趙卿伶、許昌賢、許
    華福等人為證。惟查：
（一）證人即原告承辦放款收息相關業務之職員趙卿伶到庭證稱：八十三年在原告銀
      行擔任放款收息之業務，不記得被告甲○○曾親來銀行告知或以電話通知其利
      息要由第三人繳交，如一般客戶須由第三人承擔債務時，銀行會要求其提出聲
      請書再往上級呈報、審核，核准後即為債務人之名義變更；一般客戶逾期如超
      過三個月時會由收息人員以電話通知或親自拜訪客戶告知逾期之事實，並往上
      呈報處理。至於被告甲○○在伊處理業務過程均按期繳息無逾期情形，而繳息
      過程中僅核對是否金額帳號與借款人一致，至於是否借款人本人或他人代繳並
      不過問。又如對客戶有重複收取利息之情形時，當場無權決定應退還何人，一
      般流程係往上呈報由上級審核處理等語（見卷附本院八十九年十月十九日準備
      程序筆錄）。
（二）證人即被告甲○○債務承擔第三人許郭錦娟之配偶許昌賢到庭證稱：其為自由
      業，因買賣房屋之關係認識被告甲○○，與原告銀行則有約一、二十年之資金
      周轉往來。前揭土地及建物之買賣係由代書經手處理，不曾與被告甲○○同去
      原告銀行，本件債務承擔是在代書處寫明由其債務承擔，許郭錦娟僅是名義上
      之債務承擔人，而繳息均由員工代為處理，自八十六年十一月起無繳交系爭借
      款之利息，因當初不瞭解須通知債權人即原告銀行，銀行之人員於其逾期未付
      息時曾電話通知繳息，或因其員工經常出入原告銀行之故等語（見卷附八十九
      年十一月十六日言詞辯論筆錄）。
（三）證人即曾任原告職員之許華福到庭證稱：自六十六年迄八十八年均在原告銀行
      任職，八十六年左右擔任徵信工作，認識被告甲○○與證人許昌賢，該二人均
      為原告銀行之客戶，因當初承辦放款徵信工作時認識該二人，被告甲○○約在
      原告銀行有二百萬元之貸款，證人許昌賢則是有二筆貸款，其中一筆約一千餘
      萬元，另一筆金額不記得，曾打電話向證人許昌賢催繳過利息，未特別表明是
      何筆，因一般客戶均自知是何筆貸款逾期未繳，催繳時均是與證人許昌賢之胞
      弟接觸，至於被告甲○○則不記得曾否催繳過等語（見卷附本院八十九年十二
      月五日言詞辯論筆錄）。
（四）自上開證人趙卿伶、許華福之證述可知，被告甲○○或因均按期納息未受催繳
      或因證人未承辦催收業務無從得知被告甲○○逾期之事有無，至於證人許昌賢
      、許華福所證述，被告甲○○之系爭借款固均由證人許昌賢代納利息至八十六
      年十一月止，且該二人係分別期日訊問，均證述原告銀行確曾電話通知證人許
      昌賢催繳利息之事，是被告甲○○前所抗辯原告未曾向之催繳利息一事可信屬
      實。然證人許華福亦證述催繳利息之過程中無提及係因何筆借款逾期而催收，
      是自證人之證述中固可推知被告甲○○確未曾被催繳利息，但無法遽予推斷因
      證人許昌賢之代繳利息一事，即認定原告銀行知悉並承認被告甲○○與證人許
      昌賢之配偶許郭錦娟二人間就系爭借款成立債務承擔一事，蓋第三人代為清償
      債務之原因動機不一，如僅依據第三人清償利息一事，即推論出該第三人已為
      債務承擔，勢將動搖交易安全並混淆第三人清償與債務承擔之不同區別，雖銀
      行催收過程因與客戶交易程度深淺而有不同處理方式，固有其未盡周全之處，
      惟尚難僅憑主觀上認知原告銀行已知悉債務承擔一事且並無催收之情，即認定
      原告承認其與第三人間債務承擔之事，是被告甲○○抗辯因原告銀行未向之催
      繳利息而同意其與第三人許郭錦娟債務承擔等一節尚無法舉證證明屬實。是參
      酌前揭法條意旨，被告與第三人間債務承擔之約定既無經債權人即原告之同意
      ，對原告自不生債務承擔之效力，其尚無法因之卸免清償債務之責任，而被告
      甲○○既無法免除借款人之清償責任，則被告丙○○既簽名擔任連帶保證人，
      亦無從因之免除連帶給付之責任。
五、綜合上述，從而原告依消費借貸及連帶保證契約請求被告連帶給付二百一十七萬
    六千三百五十九元，及自八十六年十一月五日起至清償日止，按年息百分之十點
    三五計算之利息，並自八十七年六月五日起至清償日止，逾期在六個月內者，按
    上開利率百分之十，逾期超過六個月者，按上開利率百分之二十計算之違約金，
    為有理由，應予准許。
六、本件判決之基礎已臻明確，兩造其餘攻擊防禦方法及舉證，核與判決無影響，爰
    不另一一論述，附此敘明。
據上論結：本件原告之訴為有理由，依民事訴訟法第八十五條第二項，判決如主文。
中      華      民      國    八十九    年      十二    月    十九      日
                                    臺灣屏東地方法院民事第一庭
~B法      官  潘  快
右為正本係照原本作成。
如對本判決上訴，須於判決送達後廿日內向本院提出上訴狀。
~B法院書記官  胡世瑩
中      華      民      國    八十九    年     十二     月     二十     日


司法院資訊處製作；財團法人民間司法改革基金會備份。
